臺灣新竹地方法院民事判決
                                      109年度訴字第204號
原      告  莊奉儒  
            莊淑芬  
            莊志偉  
上列3人共同
訴訟代理人  王鳳儀律師
被      告  財政部國有財產署中區分署

法定代理人  趙子賢  
訴訟代理人  彭成青律師
上列當事人間確認債權不存在事件，本院於民國110年2月3日辯
論終結，判決如下：
    主      文
確認被告就本院一○八年度司促字第九六三二號支付命令所載對
原告之債權不存在。
訴訟費用由被告負擔。
    事實及理由
壹、程序方面：
    按確認法律關係之訴，非原告有即受確認判決之法律上利益
    者，不得提起之，民事訴訟法第247條第1項前段定有明文。
    所謂即受確認判決之法律上利益，係指因法律關係之存否不
    明確，原告主觀上認其在法律上之地位有不安之狀態存在，
    且此種不安之狀態，能以確認判決將之除去者而言，若縱法
    院判決確認，亦不能除去其不安之狀態者，即難認有受確認
    判決之法律上利益（最高法院42年台上字第1031號判例參照
    ）。經查，本件被告前向本院聲請對原告核發支付命令，經
    本院於民國108年11月14日核發108年度司促字第9632號支付
    命令，於108年12月17日確定（下稱系爭支付命令），有系
    爭支付命令及確定證明書存卷可參(見本院卷第183至187頁)
    ，惟原告否認與被告間有系爭支付命令所載之債權存在，可
    見原告主觀上認其在法律上之地位有不安之狀態存在，且此
    種不安之狀態，得藉由確認判決除去，揆諸前開說明，應認
    原告提起本件確認之訴，有即受確認判決之法律上利益。
貳、實體方面：
一、原告主張：
(一)被告前以原告占用其管理之新竹市○○段0000○000000地號（
    以下同為新竹市○○段者，不另載地段別）土地，要求原告給
    付地上權地租及相當租金不當得利金額，共計新臺幣（下同
    ）1,342,977元，聲請對原告核發支付命令，經本院核發系
    爭支付命令確定在案；惟訴外人莊磚灶、莊陳勸就分割前之
    0000地號、其中之54平方公尺土地，因時效取得地上權（下
    稱系爭地上權），訴外人莊磚灶、莊陳勸因而登記為該部分
    土地之地上權人；嗣訴外人莊磚灶、莊陳勸於73年9月19日
    將系爭地上權贈與原告莊奉儒，原告莊奉儒再於99年6月21
    日讓與地上權應有部分各3分之1予原告莊志偉、莊淑芬。00
    00地號土地於108年7月23日分割增加0000-1、0000-2地號土
    地，原告3人因而登記為0000、0000-1、0000-2地號等3宗土
    地、其中面積54平方公尺之地上權人，故原告所有之新竹市
    ○○段0000○號建物（門牌號碼新竹市○○街000號，下稱系爭建
    物）占用如新竹市地政事務所109年6月8日複丈成果圖（下
    稱附圖）所示A部分、面積50平方公尺，並非無權占用，且
    因兩造間就系爭地上權未有地租之約定，依最高法院見解，
    在法院未核定地租之前，被告無權請求原告給付地租。又如
    附圖所示B、C部分之鐵架及水泥地，則為新竹市北區光田社
    區發展協會於80年初搭建與鋪設，咸與原告無關，被告併請
    求原告給付相當租金之不當得利，亦屬無據。此外，系爭支
    付命令並無既判力，被告不得以確定之系爭支付命令請求原
    告給付地租，故而，原告請求確認被告就系爭支付命令所載
    對原告之債權不存在，應有理由。爰聲明：確認被告就本院
    108年度司促字第9632號支付命令所載對原告等之債權不存
    在。
二、被告則以：系爭地上權地租爭議部分，被告前已向本院聲請
    核發108年度司促字第9632號支付命令，原告收受系爭支付
    命令後，均未依法提出異議，而告確定，是在系爭支付命令
    未經法院廢棄前，仍屬有效，已發生核定地租之效果，被告
    請求原告給付如附圖所示A部分之地租，核屬有據。又如附
    圖所示B、C部分之鐵架及水泥地面緊鄰系爭建物搭建與鋪設
    ，上開設施亦均非位於馬路上，故應為原告搭設及使用無疑
    ，扣除系爭地上權54平方公尺之範圍後，其中21平方公尺部
    分（50＋13＋12－54＝21）即屬無權占用，被告自得依民法第17
    9條之規定向原告請求返還相當租金之不當得利。執此，被
    告依法聲請本院核發系爭支付命令，並經確定，被告對於原
    告之債權確實存在，原告訴請確認上開債權不存在，顯屬誤
    會。答辯聲明：原告之訴駁回。
三、兩造不爭執事項
(一)0000、0000-1、0000-2地號土地為被告管理之國有土地，其
    中0000-1、0000-2地號土地係於108年7月23日自0000地號土
    地分割而出(見本院卷第127至132頁)。
(二)訴外人莊磚灶、莊陳勸占用分割前之0000地號土地，前於71
    年12月13日申請時效取得地上權獲准，原告於72年間對訴外
    人莊磚灶、莊陳勸提起塗銷地上權登記訴訟，經本院以72年
    度訴字第2294號判決駁回，上訴後經臺灣高等法院以72年度
    上字第4170號判決駁回上訴確定(見本院卷第19至25頁)。
(三)訴外人莊磚灶、莊陳勸於73年9月19日將系爭地上權贈與原
    告莊奉儒，原告莊奉儒另於99年6月21日讓與系爭地上權應
    有部分各3分之1予原告莊志偉、莊淑芬。原告3人目前登記
    為0000、0000-1、0000-2地號土地面積54平方公尺之地上權
    人(見本院卷第127至132頁)。
(四)如附圖所示0000-1地號土地上A部分建物（面積50平方公尺
    ），其上有原告共有之新竹市○○段0000○號建物；如附圖所
    示0000、0000-1地號土地上B部分則設置鐵架（面積13平方
    公尺）、如附圖所示0000-1地號土地上C部分為水泥地（面
    積12平方公尺）(見本院卷第107頁、第123至125頁)。
(五)兩造未曾就0000、0000-1、0000-2地號土地之地上權地租為
    約定。被告於108年11月7日向本院聲請支付命令，請求原告
    給付0000地號土地（3平方公尺）及0000-1地號土地（31+54
    =85平方公尺）以申報地價5%計算之地上權地租及相當租金
    不當得利合計1,342,977元，經本院以108年度司促字第9632
    號支付命令准許，原告未對支付命令聲明異議而於108年12
    月17日確定(見本院卷第175至187頁)。
四、經本院協同兩造整理爭點如下：
(一)被告抗辯原告搭設鐵架、舖設水泥地面占用如附圖所示之B
    、C部分國有地，是否屬實？
(二)被告抗辯本院108年度司促字第9632號支付命令為兩造間地
    租及不當得利債權存在之依據，是否可採？
(三)原告請求確認被告就本院108年度司促字第9632號支付命令
    所載對原告之債權不存在，有無理由？
五、得心證之理由：
(一)被告抗辯原告搭設鐵架、舖設水泥地面占用如附圖所示B、C
    部分國有地，難認可採：
　  按當事人主張有利於己之事實者，就其事實有舉證之責任，
    民事訴訟法第277條前段定有明文。被告抗辯原告搭設之鐵
    架、舖設之水泥地面占用如附圖所示之B、C部分國有地一節
    ，為原告所否認，依上開規定，被告自應就前揭抗辯負舉證
    之責。經查，本院於109年6月8日會同兩造及新竹市地政事
    務所測量人員至現場進行履勘，附圖所示之B部分鐵架與C部
    分水泥地緊鄰系爭建物，所在位置非屬車輛往來之道路，而
    為行人行走之通道，此有勘驗現場筆錄、新竹市地政事務10
    9年6月8日複丈成果圖及履勘現場照片在卷可參（見本院卷
    第93頁至第108頁、第123頁至第125頁）。據原告提出新竹
    市北區光田社區發展協會出具之證明書記載：「茲證明位於
    光田里水田街150巷巷口之花架及牌樓設施，源於民國80年
    初，花架由新竹市環保局補助本光田社區發展協會設置，作
    為社區環境綠美化、政令宣導布條掛置等公共作用，亦有社
    區志工協助維護花架四周環境整潔及盆栽花木；水田街150
    巷巷口之牌樓則由新竹市政府補助建置，作為社區精神象徵
    ，本會特此證明。」等情（見本院卷第149頁），堪認如附
    圖B部分所示之鐵架乃係新竹市北區光田社區發展協會所搭
    設無訛，原告主張該鐵架非其搭設乙節，自屬有據。又觀諸
    現場照片，如附圖C部分所示之水泥地面緊鄰附圖B部分之鐵
    架，同屬公眾得通行之空間，非供原告或系爭建物專用（見
    本院卷第123頁至第125頁），尚難以系爭建物大門位於附圖
    A、C交界處或原告等人較常通行使用，即得推論係原告舖設
    該水泥地面。此外，原告既已否認上開水泥地面為其等所鋪
    設，依舉證責任之規定，被告即應負舉證之責，然迄至本院
    言詞辯論終結前，被告均未能提出相關事證舉證證明如附圖
    C部分所示之水泥地面係原告等人鋪設，自難為有利於被告
    之認定。準此，被告抗辯如附圖所示B部分之鐵架及C部分之
    水泥地，分別為原告搭設與鋪設而占用被告管理之國有土地
    一節，洵屬無據，難為可採。
(二)被告抗辯本院108年度司促字第9632號支付命令為兩造間地
    租及不當得利債權存在之依據，為無可採：
　１按債務人對於支付命令未於法定期間合法提出異議者，支付
    命令得為執行名義。債務人主張支付命令上所載債權不存在
    而提起確認之訴者，法院依債務人聲請，得許其提供相當並
    確實之擔保，停止強制執行，104年7月1日修正之民事訴訟
    法第521條第1項、第3項分別定有明文。參照該條修正理由
    略以：為平衡督促程序節省勞費與儘早確定權利義務關係之
    立法目的，及債務人必要訴訟權保障之需求，確定之支付命
    令雖不宜賦予既判力，惟仍得為執行名義；修法後，支付命
    令僅有執行力，而債務人對於已確定之支付命令不服者，除
    於債權人已聲請強制執行時，提起債務人異議之訴外，尚可
    提起確認之訴以資救濟。依上可知，104年7月1日民事訴訟
    法第521條修正後，支付命令僅有執行力，而無與確定判決
    相同之既判力，債務人仍得就支付命令上所載債權之存否提
    起訴訟予以爭執。
　２經查，被告於108年11月7日向本院聲請支付命令，請求原告
    給付0000地號土地（3平方公尺）及0000-1地號土地（31+54
    =85平方公尺）以申報地價5%計算之地上權地租及相當租金
    不當得利合計1,342,977元，經本院以108年度司促字第9632
    號支付命令准許，原告未對支付命令聲明異議而於108年12
    月17日確定，此為兩造所不爭執(見不爭執事項(五))。原告
    依修正後民事訴訟法第521條第3項規定意旨提起本件訴訟，
    主張108年度司促字第9632號支付命令所載債權不存在，而
    為被告所否認，則依上開規定及立法理由，本院應審理調查
    ，實體認定本院108年度司促字第9632號支付命令所載債權
    之存否，不得僅因上開支付命令業經確定，即認原告負有給
    付地租及返還不當得利之義務，其理自明，被告辯以本院10
    8年度司促字第9632號支付命令為兩造間地租及不當得利債
    權存在之依據，並無可採。
(三)原告請求確認被告就本院108年度司促字第9632號支付命令
    所載對原告之債權不存在，為有理由：
　１按因時效完成而經登記為地上權人者，土地所有權人既未喪
    失其所有權，而仍須承受稅捐等之負擔，為平衡雙方權益，
    參照民法第876條之法理，當事人如就地租事項有所爭議，
    應由法院裁判之（司法院大法官會議釋字第291號解釋理由
    書參照）。又關於請求法院核定地租，其訴之性質，為形成
    之訴，未經法院核定地租數額前，土地所有人無直接請求給
    付地租之權利；而請求給付地租，屬給付之訴，內容並未含
    有請求法院核定地租之意。故當事人就地租協議不諧時，必
    先經法院核定其地租數額後，土地所有人始得據以請求如數
    給付（最高法院84年度台上字第2707號判決要旨參照）。
　２查0000、0000-1、0000-2地號土地為被告管理之國有土地，
    其中0000-1、0000-2地號土地係於108年7月23日自0000地號
    土地分割而出；而訴外人莊磚灶、莊陳勸占用分割前之0000
    地號土地，前於71年12月13日申請時效取得地上權獲准，原
    告於72年間對訴外人莊磚灶、莊陳勸提起塗銷地上權登記訴
    訟，經本院以72年度訴字第2294號判決駁回，上訴後經臺灣
    高等法院以72年度上字第4170號判決駁回上訴確定。嗣訴外
    人莊磚灶、莊陳勸於73年9月19日將地上權贈與原告莊奉儒
    ，原告莊奉儒另於99年6月21日讓與地上權應有部分各3分之
    1予原告莊志偉、莊淑芬，原告3人目前登記為0000、0000-1
    、0000-2地號土地面積54平方公尺之地上權人之事實，有臺
    灣高等法院72年度上字第4170號民事判決及確定證明書、土
    地登記第一類謄本可稽（見本院卷第17頁至第31頁），並為
    兩造所不爭執（見不爭執事項(一)(二)(三)），是此部分事
    實堪可認定。
　３次查，系爭地上權「地租」欄雖記載「依照契約約定」（見
    本院卷第73頁至第82頁），然而兩造不爭執其等未曾就0000
    、0000-1、0000-2地號土地之地上權地租為約定（見不爭執
    事項(五)），被告亦未曾向法院訴請核定地租，揆諸司法院
    大法官會議釋字第291號解釋理由書及上開最高法院判決意
    旨，被告無請求原告給付系爭地上權地租之權利。
　４再查，原告等人並未以鐵架占用0000、0000-1地號土地上如
    附圖所示B部分（面積13平方公尺），且被告亦未舉證證明0
    000-1地號土地上如附圖所示C部分（面積12平方公尺）之水
    泥地面係原告等人鋪設，均如前述，故難認兩造間存在不當
    得利之法律關係，是被告請求原告等人給付占用0000、0000
    -1地號土地相當租金之不當得利，亦屬無據。
　５綜上說明，被告抗辯原告搭設鐵架、舖設水泥地面占用如附
    圖所示之B、C部分國有地乙節，未盡舉證責任，其據此主張
    對原告有不當得利債權存在，難為可採；又兩造就系爭地上
    權並未約定地租，被告亦未曾訴請法院核定地租，其主張本
    院108年度司促字第9632號支付命令為兩造間地租及不當得
    利債權存在之依據，核與民事訴訟法第521條修正意旨未合
    。從而，原告請求確認被告就本院108年度司促字第9632號
    支付命令所載對原告之債權不存在，為有理由，應予准許。
六、本件事證已臻明確，兩造其餘攻擊防禦方法及證據，經本院
    斟酌後，認為均不足以影響本判決之結果，爰不一一論述，
    併此敘明。
七、據上論結，本件原告之訴為有理由，依民事訴訟法第78條，
    判決如主文。
中　　華　　民　　國　  110　　年　　3　　月　　10　　日
                  民事第一庭  審判長法  官  吳靜怡
　　　　　　　　　　　　　　　　　　法  官  張百見
　　　　　　　　　　　　　　　　　　法  官  李宇璿
以上正本係照原本作成。
如對本判決上訴，須於判決送達後20日內向本院提出上訴狀。
如委任律師提起上訴者，應一併繳納上訴審裁判費。
中　　華　　民　　國　　110 　年　　3 　　月　　10　　日
                              書記官  王恬如